臺灣臺北地方法院民事判決　　　　　　　94年度勞訴字第83號
原　　　告　　甲○○
訴訟代理人　　陳淑芬律師
　　　　　　　陳曉棋律師
被　　　告　　中華電視股份有限公司
法定代理人　　陳春生
訴訟代理人　　林玫卿律師
上列當事人間給付退休金事件，本院於民國96年12月13日言詞辯
論終結，判決如下：
    主      文
被告應給付原告美金肆萬陸仟伍佰元，及自民國九十四年四月十
六日起至清償日止，按年息百分之五計算之利息。
原告其餘之訴駁回。
訴訟費用由被告負擔三分之二，餘由原告負擔。
本判決第一項於原告以新臺幣伍拾萬元供擔保後，得假執行。但
被告如以新臺幣壹佰肆拾肆萬零捌佰零元或同面額之農民銀行
股份有限公司定期存單供擔保後，得免假執行。
原告其餘假執行之聲請駁回。
    事實及理由
壹、程序方面：
一、被告法定代理人於本院審理中由周蓉生變更為乙○○，並於
    民國95年8月22日具狀聲明承受訴訟，核與民事訴訟法第176
    條規定相符，應予准許。
二、原告起訴時聲明為：被告應給付原告美金8萬元，及自起訴
    狀繕本送達被告之翌日起至清償日止，按年息5%計算之利息
    。嗣於96年11月30日變更聲明為：被告應給付原告美金77,5
    00元，及自起訴狀繕本送達被告之翌日起至清償日止，按年
    息5%計算之利息。核原告僅減縮聲明，與民事訴訟法第255
    條第1項第3款規定相符，亦應准許。
貳、實體方面：
一、原告聲明：被告應給付原告美金77,500元及自起訴狀繕本送
    達被告之翌日起至清償日止，按息5%計算之利息；願供擔保
    請准宣告假執行。並陳述：
    （一）香港澳門關係條例第38條規定：「民事事件涉及香港
          或澳門者，類推適用涉外民事法律適用法。涉外民事
          法律適用法未規定者，適用與民事法律關係最重要牽
          連關係地法律」，而涉外民事法律適用法第6條規定
          ：「法律行為發生債之關係者，其成立要件及效力，
          依當事人意思定其應適用之法律。當事人意思不明時
          ，同國籍者依其本國法，國籍不同者依行為地法，行
          為地不同者以發要約通知地為行為地，如相對人於承
          諾時不知其發要約通知地者，以要約人之住所地視為
          行為地。前項行為地，如兼跨二國以上或不屬於任何
          國家時，依履行地法」。本件兩造並未簽立書面之僱
          傭契約，故未有準據法之約定。而依78年3月14日之
          擬辦單之內容可知，本件係被告請原告來台洽談聘僱
          事宜，故雙方之僱傭契約係在臺灣達成合意而成立。
          從而，依前揭規定，本件契約之行為地為我國，自應
          以我國法為準據法。再者，依該擬辦單之內容顯見發
          要約通知地亦為我國。準此，本件之準據法應為我國
          法，要無疑義。
    （二）原告於於76年12月初經由好友亦是被告員工李艷秋之
          介紹而進入被告，兼任被告台港澳新聞報導工作，當
          時被告並以「不下聘書，論件計算酬勞」明確表示雙
          方之法律關係為承攬。77年底左右，原告因為懷孕而
          辭去被告工作前往美國待產，被告則向原告表示因為
          原告素來工作表現優異，而另一記者江素惠因兼任中
          國時報香港辦事處主任，無法全力為被告採訪新聞等
          情，強力慰留原告，並向原告表示同意「正式增聘」
          原告為被告駐香港記者，並囑原告做完月子後能儘速
          返台述職，被告願給付原告固定薪資美金1, 000元，
          希望原告能夠繼續為被告服務。原告見被告願正式聘
          用原告為被告之駐港記者，即答應被告之要求在做完
          月子後返台述職，原告受聘為被告員工後即全身投入
          工作，且因被告業務繁重，根本無法兼差，故原告亦
          未再有任何兼職之工作。93年10月間，原告接獲被告
          之通知，將在93年12月1日起裁撤香港新聞中心，原
          告對此突如其來之消息，深感遺憾與無奈，但亦只有
          坦然面對。而原告認為既然已在被告服務達16年11個
          月，業已符合被告所頒布之「中華電視股份有限公司
          員工退休辦法」第6條第2項「在本公司任職十五年以
          上者」得申請退休之規定，是原告遂依上開規定向被
          告申請退休，然被告竟回函以兩造間不具僱傭關係，
          否決原告退休金之請求並以所給之報酬係工作補助費
          ；非專職專任；未適用工作規則等理由搪塞。惟被告
          前揭理由顯與事實不符，原告為受被告僱用之員工，
          兩造間屬僱傭契約之法律關係，原告並沒有任何兼職
          行為，原告係專職為被告工作甚明。
    （三）依「中華電視股份有限公司員工退休辦法」第3條規
          定：「本公司員工（委任經理人除外）之退休，悉依
          本辦法規定辦理」，僅排除委任經理人，亦未明文排
          除「特約記者」之退休，是縱被告將原告定義為「特
          約記者」，原告仍屬於被告員工之一，有該退休辦法
          之適用無疑。又依被告之「中華電視公司工作規則」
          第60條規定：「員工退休應發給退休金，退休辦法另
          訂」．而依照「中華電視股份有限公司員工退休辦法
          」第6條第2項規定：「員工有左列情事之一者，得自
          請退休：．．二、在本公司任職十五年以上者」。原
          告係在78年3月14日為被告同意正式聘用為駐港特派
          記者，原告聲請退休之日期為93年11月16日，原告之
          服務年資已達15年8個月，是原告依法聲請退休，並
          請求被告給付退休金洵屬於法有據。原告申請退休時
          間是在93年11月，服務年資計15年又8個月。而依照
          被告所訂之「員工退休辦法」第10條規定：「依服務
          年資，每滿一年給予2個基數。但超過15年之工作年
          資，每滿一年給與1個基數，最高總數以45個基數為
          限。未滿半年者以半年計，滿半年者以一年計」，換
          算成工作年資是31個基數（計算式：15×2＋1＝31）
          ，而原告最後6個月平均工資為美金2,500元，是被告
          應給付原告退休金計美金77, 500元（計算式：31×2
          ,500 = 77,500）。
二、被告聲明：原告之訴駁回；如受不利益之判決，願提供現金
    或同面額之農民銀行股份有限公司定期存單為擔保，請准宣
    告免為假執行。並陳述：
    （一）原告係持英國公民護照者，其非台灣地區人民，是本
          件兩造間之契約關係，究屬勞僱或委任或承攬，應有
          涉外民事法律適用法之適用。原告之擔任被告香港地
          區特約記者，係「兼職」性質者，其正職（主要工作
          ）係香港時報副刊編輯，擔任被告之特約記者實係其
          兼差之工作。而原告亦自認係「兼任」被告台港澳新
          聞工作而受領被告給予之報酬之事實。而被告自始至
          終未曾接獲有原告係以非兼任而係專職地位參與而受
          聘為被告並於辦公時間全部為被告服務之通知，並因
          此再與被告達成係「專任工作」之合意。故自始至終
          原告均非被告編制內之員工至明, 原告並非勞動基準
          法（下稱勞基法）下「工作規則」所稱之員工，即非
          被告之「專任員工」，與被告間，並非勞動基準法之
          勞動契約關係，其逕而要求適用以被告專任員工為前
          提之被告員工退休辦法之規定請求被告給付退休金，
          即失所附麗，顯無理由。
    （二）原告之月工作所得，並非美金2,500元。原告提出之
          薪資證明，該等文書所載之受款人為「MR YWUNG KAN
          Kuen & MISS HO YUET CHOW LIZA」，形式上即非原
          告個人之受款，其內容亦非僅工作酬勞，尚包括其他
          攝影工作者、電話、手機費用等等款項，且數額亦非
          美金2,500元。
三、兩造不爭執之事實：
    （一）原告於78年3月14日經被告同意聘用為駐香港記者，
          被告於93年12月1日起裁撤香港新聞中心，原告於93
          年11月16日聲請退休。
    （二）原告曾任香港時報副刊編輯，香港時報於82年2月17
          日宣布停刊。
四、得心證之理由：
    原告主張受僱於被告擔任駐香港記者，被告於93年12月1日
    起裁撤香港新聞中心一節，有被告78年3月14日擬辦單、93
    年10月19日擬辦單附卷可稽（見本院卷第68頁、本院94年度
    北勞調字第63號卷第16頁），復為被告所不爭執，堪信為真
    正。惟原告另主張被告應給付退休金之情，則為被告所否認
    ，並以前揭情詞置辯。故本件本院應審究者為：本件準據法
    為何？兩造間是否成立僱傭契約？原告請求被告給付退休金
    是否有理由？以下分述之：
    （一）本件準據法為何？
          查原告係主張兩造間成立僱傭契約，並以78年3月14
          日擬辦單為據指稱該契約乃於斯時成立，則原告主張
          之法律關係為契約關係，應依港澳關係條例第38條類
          推適用涉外民事法律適用法第6條規定。又被告否認7
          8年3月14日為兩造僱傭契約成立時點，且觀之上開78
          年3月14日擬辦單並無約定兩造如有爭執應適用何國
          法律，堪認兩造就應適用何國法律意思不明。然由被
          告78年3月14日擬辦單上載明原告原係被告特約駐香
          港記者，不固定支薪，論件計酬，現同意增聘原告為
          被告駐香港記者，每月固定支薪，原告並於該年3月2
          1日返台等語可知，暫不論自78年3月14日起兩造間契
          約關係性質為何，兩造間於斯時確有另成立一內容為
          固定支薪之駐香港記者契約，而該契約之成立地既係
          在臺灣，本件兩造就該契約成立要件與效力之爭執，
          自應適用我國法律，故本件準據法為我國法至明。
    （二）兩造間是否成立僱傭契約？
          １、查被告對於兩造間究係成立何種性質之契約，初
              雖否認為僱傭契約，惟於95年8月22日言詞辯論
              期日已自認兩造間有僱傭關係存在一詞（見本院
              卷第150頁）。
          ２、次按稱僱傭者，謂當事人約定，一方於一定或不
              定之期限內為他方服勞務，他方給付報酬之契約
              ，民法第482條定有明文。是僱傭契約以供給勞
              務本身為目的，除供給勞務外，別無其他目的，
              提供勞務者受僱主之指揮監督，具有從屬性，此
              乃勞動契約之特色。所謂從屬性具有下列三個內
              涵：(1)人格上從屬性，此乃勞動者自行決定之自
              由權的一種壓抑，在相當期間內，對自己之作息
              時間不能自行支配，而勞務給付內容之詳細情節
              亦非自始確定，勞務給付之具體詳細內容非由勞
              務提供者決定，而係由勞務受領者決定之，其重
              要特徵在於指示命令權，例如：勞動者須服從工
              作規則，而雇主享有懲戒權等。(2)經濟上從屬性
              ，此係指受僱人完全被納入雇主經濟組織與生產
              結構之內，即受僱人並非為自己之營業勞動，而
              係從屬於他人，為該他人之目的而勞動，故受僱
              人不能用指揮性、計畫性或創作性方法對於自己
              所從事工作加以影響。(3)組織上從屬性，在現代
              企業組織型態之下，勞動者與雇主訂立勞動契約
              時，其勞務之提供大多非獨自提供即能達成勞動
              契約之目的，雇主要求之勞動力，必須編入其生
              產組織內遵循一定生產秩序始能成為有用之勞動
              力，因此擁有勞動力之勞動者，也將依據企業組
              織編制，安排其職務成為企業從業人員之一，同
              時與其他同為從業人員之勞動者，共同成為有機
              的組織，此即為組織上從屬性。至於是否具備從
              屬關係，則須以提供勞務時有無時間、場所之拘
              束性，以及對勞務給付方法之規制程度，雇主有
              無一般指揮監督權等為中心，再參酌勞務提供有
              無代替性，報酬對勞動本身是否具對價性等因素
              ，作一綜合判斷。
          ３、查被告78年3月14日擬辦單記載原告原係擔任被
              告在港特約記者，不固定支薪，按件計酬，而自
              78年3月14日起，被告聘用原告為駐港記者，每
              月固定支薪等語，被告亦不否認自斯時起原告係
              固定支薪情事，並有原告提出之薪資及事務費明
              細可參（見本院卷第46頁至第49頁），堪信為真
              正。又被告88年2月24日所發文稿，其上表明請
              原告每週提供一則軟性或專題性質新聞予「早安
              」節目，每週須在週五前讓被告收到下週晨間專
              題等詞（見本院卷第55頁），而被告80年2月1日
              通告上復記載擬定採訪計畫時，請先預估經費，
              經公司同意後進行採訪一詞（見第102頁）。則
              由原告領取固定薪資，非按件工作之方式，及被
              告指示原告工作內容可知，原告已被納入被告之
              經濟組織與生產結構之內，為被告而勞動，對工
              作無法以創意性、指揮性、計畫性方式加以影響
              ，原告與被告間已有經濟上及組織上從屬性，至
              為灼然。再者，被告89年7月15日所發文件上載
              明原告將自7月22日起至8月4日止休年假二週等
              語（見本院卷第54頁），亦足見原告作息時間不
              能自行支配，須受被告監督，兩造間有人格上從
              屬性關係。是以，互核上開說明與被告自承兩造
              間有僱傭關係情節相符，堪認兩造間自78年3月
              14日起成立僱傭法律關係。
    （三）原告請求被告給付退休金是否有理由？
          １、查被告對於原告主張被告自93年12月1日起裁撤
              香港新聞中心，原告於93年11月16日聲請退休等
              事實並不爭執，可信為真。
          ２、如前所述，兩造係自78年3月14日起成立僱傭契
              約，至93年11月30日止，原告已受僱被告15年8
              月又17日。又被告之員工退休辦法第6條規定：
              員工任職已滿15年以上者，得自請退休，年資自
              受雇日起算，則原告已符合上開員工退休辦法，
              自得請求被告依該辦法給付退休金。被告雖辯稱
              原告係兼職人員，並非專任人員，不得依該辦法
              及勞基法請求給付退休金云云，惟查，被告制定
              之上開退休辦法僅於第16條規定總經理、副總經
              理屬委任經理人身分，其委任、解任（退休）及
              報酬均由董事會核定等語（見本院94年度北勞調
              字第63號卷第11頁），並未排除駐外地記者之適
              用，而綜觀勞基法規定內容，亦未有不屬定期契
              約性質之兼職受僱人不得請領退休金之規定，是
              故，被告上開所稱自非可取。至被告一再爭執原
              告是兼職特約記者一節已為原告所否認，而由上
              述78年3月14日擬辦單足可證原告已由駐港特約
              記者身分改為駐港記者，顯見原告已專任被告駐
              港記者，而非兼職之特約記者，此與原告是否尚
              在香港時報任職無涉。況被告對其所稱原告在香
              港時報任職兼任被告特約記者情事，並未舉證以
              實其說，益徵被告前述辯稱不足採信。
          ３、被告之員工退休辦法第10條明定員工依服務年資
              每滿1年給與2個基數，超過15年之工作年資，每
              滿1年給與1個基數，未滿半年者以半年計，滿半
              年者以1年計，退休金基數之標準，係指核准退
              休時1個月平均工資，月平均工資係指員工核准
              退休之日前6個月內所得工資總額除以6之金額。
              依此計算，原告已任職15年8月又17日，其退休
              金之基數為31個基數。又原告93年12月1日離職
              前6個月即93年6月至11月之薪資為何，原告雖提
              出匯款單為證（見本院94年度北勞調字第63號卷
              第24頁至第29頁），惟上開匯款單除原告名稱外
              ，尚有另一人名稱，無法證明該匯款金額即為被
              告薪資。然本院參酌被告提出之79年4月18日擬
              辦單上記載原告調整薪資由美金1000元調高500
              元等語（見本院卷第70頁），認原告之平均薪資
              為每月1500美金計算，準此，原告得請求被告給
              付之退休金為美金46,500元（1500×31）。
五、綜上所述，兩造間係成立僱傭關係，原告得向被告請求給付
    退休金，金額為美金46,500元，從而，原告請求被告給付美
    金46,500元，及自起訴狀繕本即94年4月16日起至清償日止
    ，按年息5%計算之利息，洵屬有據，應予准許。至原告逾此
    部分之請求，自非正當，應予駁回。
六、兩造分別陳明願供擔保，請准宣告假執行及免假執行，就原
    告勝訴部分，經核並無不合，爰分別酌定相當金額及有價證
    券准許之。至原告敗訴部分，其假執行之聲請亦失所依據，
    應併予駁回。
七、本件事證已臻明確，兩造其餘攻防，核與判決結果不生影響
    ，爰不一一審酌，併此敘明。
、據上論結，原告之訴為一部有理由，一部無理由，爰依民事
    訴訟法第79條、第390條第2項、第392條第2項，判決如主文
    。
中　　華　　民　　國　　96　　年　　12　　月　　27　　日
                    勞工法庭    法　官　鄭佾瑩
以上正本係照原本作成
如對本判決上訴，須於判決送達後20日內向本院提出上訴狀
中　　華　　民　　國　　96　　年　　12　　月　　27　　日
                    　　　　　　書記官　高雲龍
